【裁判字號】    89,訴,2301
【裁判日期】    900823
【裁判案由】    廢棄物清理法
【裁判全文】
臺北高等行政法院判決                            八十九年度訴字第二三○一號
                              .
    原      告  有限責任台灣省第一資源回收物運銷合作社
    代  表  人  甲○○
    被      告  桃園縣環境保護局
    代  表  人  乙○○（局長）
    訴訟代理人  丁○○
                丙○○
右當事人間因廢棄物清理法事件，原告不服台灣省政府中華民國八十九年九月十一日
八九府訴一字第一二八三二一號再訴願決定，提起行政訴訟。本院判決如左：
    主  文
原告之訴駁回。
訴訟費用由原告負擔。
    事  實
一、事實概要：緣原告未取得廢棄物清除許可證，即從事廢棄物之貯存清除等業務。
    為被告機關稽查人員於民國（下同）八十八年十二月十六日下午五時赴原告位於
    蘆竹鄉宏竹村大竹圍一九三─一七號對面之工作站稽查時查獲，遂依法作成查核
    工作紀錄並依違反廢棄物清理法予以告發，並處原告罰鍰二萬元（折合新台幣六
    萬元）。原告不服，提起訴願及再訴願，均經駁回，其仍不甘服，遂提起行政訴
    訟。
二、兩造聲明：
    (一)原告聲明求為判決：原處分決定、訴願及再訴願決定均撤銷。
    (二)被告聲明求為判決：駁回原告之訴。
三、兩造之爭點：原告所從事之工作，是否為廢棄物之回收「再利用」，而依公民營
    廢棄物清除處理機構管理輔導辦法第三條第三項規定，不須取得廢棄物清除許可
    證？
甲、原告主張之理由：
一、按合作社係社員依平等原則，在互助組織之基礎上，以共同經營方法，謀社員經
    濟利益與生活改善之公益性社團法人。我國憲法第一百四十五條明文：「合作事
    業應受國家之獎勵與扶助」，並於同法第一百零八條至一百十條規定各級政府應
    立法並輔助推廣合作事業。爰此，原告係於八十五年十月十日在台灣省政府輔導
    下設立，設立宗旨在落實環保政策，將傳統拾荒業予以制度化，並藉以提昇直接
    擔任資源回收者之所得。由於原告社員達一一八三人，分佈全省各地，為有效處
    理各方社員收集之資源回收物，乃在報經主管機關核准下，於社員密集地區設置
    「共同運銷班」，指定社員一人為班長，負責將資源回收物分類、整理、打包再
    運送至各再生工廠。易言之，共同運銷班所從事之工作，均為「資源回收」過程
    必要之事務，自始至終皆未觸及「廢棄物」「清除」事務，被告機關將「資源回
    收」與「廢棄物清除」互不相侔之業務視為一物，並以之認定原告違反廢棄物清
    理法，科予重罰，豈符政府獎勵資源回收之本意？原告至為不服。
二、次按廢棄物清理法第一條：「為有效清除、處理廢棄物，改善環境衛生，維護國
    民健康，特制定本法」；同法第二條：「本法所稱廢棄物，分左列二種：一、一
    般廢棄物：垃圾、糞尿、動物屍體或其他非事業機構所產生足以污染環境衛生之
    固體或液體廢棄物。二、事業廢棄物：（一）有害事業廢棄物：．．．．．．。
    （二）一般事業廢棄物：．．．．．．。」。就上揭廢棄物清理法之立法旨意及
    廢棄物之定義，可證該法主要在規範足以污染環境衛生之「垃圾」等，及「有害
    廢棄物」之清除、處理。易言之，該法所規定應清理之標的物，均屬不可回收之
    物，原告所處理者，乃可回收再利用之物，兩者大相逕庭，被告機關未辨明原告
    實質業務內容前，任意以規範廢棄物清理之法律相繩，認事用法，洵有違誤。
三、再按廢棄物清理法第十三條：「事業廢棄物之清除、處理，除以『再利用』方式
    外，應以左列方式為之：．．．．。三、委託清除、處理：（一）委託經主管機
    關許可核備清除、處理該類廢棄物之公民營廢棄物清除、處理機構清除、處理」
    。同法第二十條：「公民營廢棄物清除、處理機構經營廢棄物之貯存、清除或處
    理業務，應列明專業技術人員與貯存清除、處理之工具、方法、設備及場所，向
    地方主管機關申請核發許可證」。究前揭法條，其意指事業產生之廢棄物，依法
    應自行清理，無法自行清理者，可委託取得許可證之機構代為清理。法條並將可
    「再利用」之廢棄物排除在清除、處理之外。質言之，取得許可證之清除、處理
    機構，依法僅可代他人清除、處理事業廢棄物，並不可代他人處理「可再利用」
    之廢棄物，其意至明。原告共同運銷班所辦理之業務，係將社員個別收集之可回
    收物，在班內整理、打包後，即送往再生工廠銷售。申言之，共同運銷班所為之
    工作，純係合作社內部事務，並非代他人清理事業廢棄物，而經手之標的物，係
    「有價物」並非「廢棄物」，共同運銷行為與前揭法條所規範之清理行為有別，
    被告機關卻以原告違反廢棄物清理法第二十條為由，科處罰鍰，顯違依法行政原
    則。
四、原告成立開始，即在主管機關台灣省合作事業管理處輔導下，向被告機關申請廢
    棄物清除許可，被告機關以原告係省級單位，無法受理，乃請原告轉向台灣省環
    境保護處申請，該處則以省級合作社申請許可，尚無先例，究應如何處理，其需
    先行研究。自此即無下文。屆至八十八年，環保署規定事業單位應上網申報事業
    廢棄物之流向、種類及數量，原告乃於同年五月七日行文向行政院環保署申請輔
    導取得第二類廢棄物清除許可證，並副知被告機關，延宕甚久，皆無回音，原告
    乃於八十八年七月二十六日再度行文被告機關，懇請回復申請方法，被告機關迨
    至八十八年八月十七日函復：「檢送公民營廢棄物清除處理機構管理輔導辦法乙
    份，請貴社逕依相關規定辦理」。被告機關之函復，實無法解決原告之困難。按
    原告社地雖設於桃園縣，但在全省各地均設有「共同運銷班」，究應於各縣市分
    別申請，或於社地所在地提出申請，再由主管機關轉請上級主管機關核准，現行
    法令並無明文規定。惟原告為配合環保政策，仍於八十八年十二月十六日檢附申
    請表件向被告機關提出申請案，被告機關遲至八十九年二月十一日始函復指稱「
    清除機構之清運器具應為申請機構自有」。就上述申請許可證過程，足證原告並
    非故意不依法申請許可，即從事資源回收處理業務，實係現行「公民營廢棄物清
    除處理機構管理輔導辦法」，僅以「公司」組織為規範對象，對「合作社」組織
    如何處理，法無明文可循，致原告提出申請無法可依，被告機關在法無明文規定
    下，亦無法處理，被告機關法令不備之責任歸責原告，再訴願亦以原告「未積極
    辦理」為由駁回訴願，原告豈能信服？
五、按被告機關以原告未取得廢棄物清除許可證，即從事廢棄物之貯存清除等業務為
    由，處原告罰鍰新台幣陸萬元。原告提起訴訟時即主張，廢棄物清除許可證係對
    從事垃圾及有害廢棄物「清除」與「處理」為業者之規範，其效力並不及於「資
    源回收業」，被告尤執意以此為爭執，惟仍無法舉證資源「回收」「再利用」何
    以須與垃圾處理相等對待，實有違依法行政原則。
六、原告取得之新證據即「行政院環境保護署」九十年五月三十一日（90）環署廢字
    第○○三一二四四號函「台灣台北地方法院」之公文，該函說明三：「．．．．
    ．．．。惟依公民營廢棄物清除處理機構管理輔導辦法第三條第三項規定，廢棄
    物之再利用或依本法第十條之一公告一般廢棄物之回收清除處理符合本法及相關
    法規之規定者，不須申請取得主管機關核發之清除處理許可證」。準此，中央環
    保主管機關已明確於該函中指出，從事廢棄物之再利用，亦即資源物回收再利用
    者，不須申請許可證。原告係經合作主管機關核淮設立以處理資源回收為業之合
    作社，經營事業廢棄物及一般廢棄物之回收，屬於廢棄物再利用，完全符合前揭
    釋函之規定，應無須取得執照。被告棄其上級主管機關之釋函不論，執意以不相
    干之法條相繩，原處分違背法令為彰明。
七、綜上論結，原告經營「資源回收」業務，被告卻執互不相侔之「廢棄物清理」法
    令相繩，在被告機關自身亦不知如何適用之情況下，即對原告科以重罰，違法情
    節意為彰明，爰請依法撤銷，以解民悃。
乙、被告主張之理由：
一、按「公民營廢棄物清除、處理機構經營廢棄物之貯存清除或處理業務應列明專業
    技術人員於貯存、清除、處理之工具方法、設備及場所，向地方主管機關申請核
    發許可證。但從事有害事業廢棄物之貯存、清除或處理者，地方主管機關應先報
    請中央主管機關核准，使得發給許可證。」「公、民營廢棄物清除、處理機構，
    違反第二十條規定者，處二萬元以上五萬元以下罰鍰，並制止其營業。」為廢棄
    物清理法第二十條及第二十七條所明定。本案原告未取得廢棄物清除許可證，即
    從事廢棄物之貯存清除等業務。為被告機關稽查人員於八十八年十二月十六日下
    午五時赴原告位於蘆竹鄉宏竹村大竹圍一九三－一七號對面之工作站稽查時查獲
    ，逐依法作成稽查工作紀錄並依違反廢棄物清理法予以告發，並處原告罰鍰二萬
    元，折合新台幣六萬元。
二、原告所清除者除一般廢棄物外尚有事業廢棄物，在事業廢棄物部分仍須依規定申
    請執照，因此，不符合「公民營廢棄物清除處理機構管理輔導辦法」第三條第三
    項所謂公告一般廢棄物之要件，又同上條項所謂「再利用」，只限事業業者對事
    業廢棄物之再利用，原告並不適用該規定。
三、經查本件原告在未取得廢棄物清除許可證即從事廢棄物清除處理業務，為被告機
    關稽查人員查獲（有卷附查核記錄為證）。其間原告雖曾兩度函請被告機關及相
    關單位請示申請廢棄物清除許可證之相關事項，惟均未積極辦理，及至八十八年
    十二月十六日被告機關稽查人員赴原告位於盧竹鄉宏竹村大竹圍一九三─一七號
    對面之工作站稽查時，始於當日以八八資合總字第一０三號函檢附相關資料提出
    申請。顯然已違反廢棄物清理法規定，被告機關依據首揭法條規定處原告罰鍰二
    萬元，折合新台幣六萬元，依法並無違誤，原處分應予維持。
    理  由
一、按「公、民營廢棄物清除、處理機構經營廢棄物之貯存、清除或處理業務，應列
    明專業技術人員與貯存、清除、處理之工具、方法、設備及場所，向地方主管機
    關申請核發許可證。但從事有害事業廢棄物之貯存、清除或處理者，地方主管機
    關應先報請中央主管機關核准，始得發給許可證。」「公、民營廢棄物清除、處
    理機構，違反第二十條規定者，處二萬元以上五萬元以下罰鍰，並制止其營業。
    」為廢棄物清理法第二十條及第二十七條所明定。本件原告未取得廢棄物清除許
    可證，即從事廢棄物之貯存清除等業務。為被告機關稽查人員於八十八年十二月
    十六日下午五時，在原告位於蘆竹鄉宏竹村大竹圍一九三─一七號對面之工作站
    稽查時查獲，有查核工作紀錄表影本附原決定卷內可稽，違規事實洵堪認定，被
    告機關予以裁處原告罰鍰二萬元（折合新臺幣六萬元），揆諸首揭規定，並無不
    合。
二、原告訴稱：其係合法成立之合作社組織，在成立時即在主管機關臺灣省合作事業
    管理處之輔導下向被告機關申請業務輔導，如需取得證照，原告當配合辦理，奈
    因資源回收工作並無訂定法律可循，各級環保機關解釋莫衷一是，並非原告故意
    不依法申請，實係因現行法令不備所致。且依公民營廢棄物清除處理機構管理輔
    導辦法第三條第三項規定，廢棄物之再利用或依本法第十條之一公告一般廢棄物
    之回收清除處理符合本法及相關法規之規定者，不須申請取得主管機關核發之清
    除處理許可證。準此，中央環保主管機關已明確於該函中指出，從事廢棄物之再
    利用，亦即資源物回收再利用者，不須申請許可證。原告係經合作主管機關核淮
    設立以處理資源回收為業之合作社，經營事業廢棄物及一般廢棄物之回收，屬於
    廢棄物再利用，完全符合前揭釋函之規定，應無須取得執照。請查明並撤銷原處
    分等語。
三、按「廢棄物之再利用或依本法第十條之一公告一般廢棄物之回收清除、處理符合
    本法及其相關法規之規定者，不受應取得主管機關核發之清除處理許可證之限制
    」，公民營廢棄物清除處理機構管理輔導辦法第三條第三項固定有明文，惟所謂
    「再利用」，係指「一般廢棄物做為原料、材料、燃料、填土或其他經中央主管
    機關及目的事業主管機關認定之用途行為」，或指「事業機構產生之事業廢棄物
    自行、販賣、轉讓或委託做為原料、材料、燃料、填土或其他經中央主管機關及
    目的事業主管機關認定之用途行為，並應符合本標準規定者」而言，「一般廢棄
    物貯存清除處理方法及設施標準」第二條十之（三）、「事業廢棄物貯存清除處
    理方法及設施標準」第二條三之（三）分別定有明文。又依「事業廢棄物貯存清
    除處理方法及設施標準」第三十二條第一項第二款及「一般廢棄物貯存清除處理
    方法及設施標準」第二十條第一項第二款規定「．．．廢棄物再利用作原料、燃
    料者，以經政府機關登記有案之工商場廠為限．．．」。再依行政院環境保護署
    八十五年十一月五日公告之「廢鐵、廢紙、煤灰等一般事業廢棄物再利用之管理
    方式」，其中廢鐵再利用之用途限於原料，從事廢鐵再利用工廠之工廠登記證登
    記主要產品：鋼錠、鋼胚、鑄鋼、鑄鐵品及其相關產品，再利用工廠須有熔爐（
    指電弧爐、反射爐、高低週波爐、化鐵爐、乾鍋爐、氧氣轉爐）等相關設備；廢
    紙再利用之用途限於原料，再利用工廠之工廠登記證登記主要產品：紙漿、紙類
    製品及其相關產品，再利用工廠須有廢紙散漿、篩選、淨漿等相關設備。可見所
    謂「再利用」係指「將廢棄物實際做為原料、材料、燃料、填土或其他經中央主
    管機關及目的事業主管機關認定之用途，而加以使用之行為」，如係廢鐵、廢紙
    之再利用，其主體更須係經政府機關登記有案，且具有相關生產設備能將廢鐵廢
    紙作為原料，加工製造成產品之工廠。次按所謂「清除」，係指「一般廢棄物之
    收集、運輸行為」或「事業廢棄物之收集、運輸行為」而言，「一般廢棄物貯存
    清除處理方法及設施標準」第二條第七項、「事業廢棄物貯存清除處理方法及設
    施標準」第二條第二項分別定有明文。
四、原告自認係由實際從事資源回收工作之個人所組成之團體，且社員主要從事廢紙
    、廢鐵及廢五金等廢棄物之回收清運工作，於社員密集地區設置「共同運銷班」
    ，指定社員一人為班長，負責將資源回收物分類、整理、打包再運送至各再生工
    廠。則原告所從事者乃廢紙、廢鐵及廢五金等廢棄物之收集、運輸行為，屬於廢
    棄物之消除行為，甚為明顯，且原告並未設立工廠將收集之廢紙、廢鐵及廢五金
    等廢棄物作為原料加工製造成產品，依前開說明，其非從事廢棄物之「再利用」
    ，亦堪認定。又依廢棄物清理法第十條之一公告之一般廢棄物回收物品，就廢紙
    、廢鐵而言，目前僅限於容器部分，並未及於全部廢紙、廢鐵（見原告庭提公告
    回收項目編碼表）。原告既經營事業廢棄物及一般廢棄物中廢紙、廢鐵及廢五金
    等物之收集、運輸，自不符合公民營廢棄物清除處理機構管理輔導辦法第三條第
    三項前段所謂「廢棄物之再利用」，亦不完全符合同項後段所謂「依本法第十條
    之一公告一般廢棄物之回收清除、處理符合本法及其相關法規之規定者」，自仍
    受應取得主管機關核發之清除處理許可證之限制。行政院環境保護署於答覆原告
    「有關貴社函請本署惠予輔導申請第二類廢棄物清除許可證及與相關事業機構配
    合上網申報清除量乙案」，亦採相同之見解，此觀其於八十八年十月五日以環
    署廢字第００三０八八三號函向原告說明「依來函說明貴社係由實際從事資源回
    收工作之個人所組成之團體，且社員主要從事廢紙、廢鐵及廢五金等廢棄物之回
    收清運工作，若貴社（或社員）擬經營廢紙、廢鐵之廢棄物清除業務，應依「公
    民營廢棄物清除處理機構管理輔導辦法」第四條、第五條及第七條之規定，向機
    構所在地之直轄市或縣（市）主管機關申請，經主管機關核備後始得經營廢紙、
    廢鐵之第二類廢棄物清除業務。若貴社（或社員）擬經營廢五金（係屬中央主管
    機關公告之混合五金廢料為有害事業廢棄物）之廢棄物清除業務，應依「公民營
    廢棄物清除處理機構管理輔導辦法」第四條、第五條及第七條之規定，向機構所
    在地之直轄市或縣（市）主管機關申請，取得主管機關核發之第一類甲級廢棄物
    清除許可證後始得經營廢五金之清除業務」等語自明（該函影本附本院卷）。
五、末查原告雖曾兩度函請被告機關及相關單位請示申請廢棄物清除許可證之相關事
    項，惟均未積極辦理。及至八十八年十二月十六日被告機關稽查人員赴原告位於
    蘆竹鄉宏竹村大竹圍一九三─一七號對面之工作站稽查時，始於當日以八八資合
    總字第一０三號函檢附相關資料提出申請。顯然已違反首揭廢棄物清理法規定，
    從而被告機關依據首揭法條規定處原告罰鍰二萬元（折合新臺幣六萬元），依法
    並無違誤，一再訴願決定遞予維持，均無不合，原告起訴意旨，仍執陳詞及個人
    主觀對於法令之誤解，請求撤銷一再訴願決定及原處分，為無理由，應予駁回。
據上論結，本件原告之訴為無理由，爰依行政訴訟法第九十八條第三項前段，判決如
主文。
中      華      民      國     九十     年      八      月    二十三    日
                    臺 北 高 等 行 政 法 院  第 五 庭
                                審 判 長 法  官    姜素娥
                                         法  官    帥嘉寶
                                         法  官    林文舟
右為正本係照原本作成。
如不服本判決，應於送達後二十日內，向本院提出上訴狀並表明上訴理由，如於本判
決宣示後送達前提起上訴者，應於判決送達後二十日內補提上訴理由書（須按他造人
數附繕本）。
中      華      民      國     九十     年      八      月    二十八    日
                                         書記官    林孟宗


司法院資訊處製作；財團法人民間司法改革基金會備份。
